臺北高等行政法院判決　　　　　　　　　　　　　　九十二年度訴字第四二一○號
　　　　　　　　　　　　　　　.
　　原　　　告　甲○○
　　訴訟代理人　王正志律師
　　複　代理人　郭芳宜律師
　　被　　　告　國防部參謀本部
　　代　表　人　乙○○參謀總.
　　訴訟代理人　丙○○
　　　　　　　　戊○○
　　　　　　　　丁○○
右當事人間因退除給與事件，原告不服國防部中華民國九十二年七月十六日九十二年
決字第○七二號訴願決定，提起行政訴訟。本院判決如左：
　　主  文
原告之訴駁回。
訴訟費用由原告負擔。
　　事  實
一、事實概要：
    原告以其於民國（下同）四十年一月二十二日入江浙反共救國軍屬幼年兵，四十
    四年六月七日入政工幹校教導大隊任學兵，五十一年十二月十一日畢業任少尉至
    五十五年十二月十日退伍，退伍時僅核定原告支領四年退伍金，乃於九十二年三
    月十七日委請王正志律師申請補發士兵年資退伍金，經被告所屬人事參謀次長室
    以九十二年五月五日選道字第○九二○○○四八九八號書函（下稱原處分），略
    以：「．．．說明．．．二、依本室民國六十四年十一月六日（六四）道遐字第
    ○五九六一號函規定：政工幹校教導大隊任學兵之年資，不合列計士官兵年資支
    領退伍金。另依本部『退除軍官曾服士官兵役年資計算審查作業規定』第三條第
    二款：退除軍官在軍（士）官基礎教育班隊或入伍生總隊（團）以學生（兵）身
    分受訓之時間，均不列計服役年資。依上述規定陳員於民國四十年一月二十二日
    至五十一年十二月十一日以學兵身分受訓期間之年資，不合列計服役年資領取退
    伍給與。．．．」否准原告所請。原告不服，提起訴願，經國防部於訴願程序中
    ，依訴願法第五十九條規定，交由被告先行重新審查，被告遂以九十二年七月二
    十三日以選道字第○九二○○○六七八二號函撤銷上開處分，並仍否准原告所請
    ，嗣國防部即以原處分已不存在而為訴願不受理之決定，原告猶不服，遂提起行
    政訴訟。
二、兩造聲明：
　(一)原告聲明：
    1.訴願決定及原處分均撤銷。
    2.命被告作成給付原告自四十年一月二十二日起至五十五年十二月十日止計十五
      年十個月又十八日退伍金之處分。
    3.訴訟費用由被告負擔。
  (二)被告聲明：如主文所示。
三、兩造之爭點：
　(一)原告主張之理由：
    1.被告雖自行撤銷原處分而另為之九十二年六月二十日選道字第○九二○○○六
      七八二號處分書，惟仍維持否准原告申請補發退伍金之結果，故原告之不利益
      並未因原處分遭撤銷而消失，是其訟爭性仍然存在，故為貫徹訴願法第七十七
      條第六款修正意旨，及符合憲法第十六條精神，並避免被告於有受不利訴願決
      定之虞時，即逐次挑選一款撤銷再為一新處分，而形成惡性循環，應採取目的
      性限縮而將後處分與前處分應視為同一或後處分僅為前處分之補充、更正之處
      分，以免徒增訟累，並對原告更形不利。
    2.按司法院釋字第四五五號解釋意旨，軍人退伍轉任公務員時，其軍中服役年資
      尚可全般獲得採認，則依舉輕明重之法理，軍中服務年資之採計，即不許恣意
      剋扣，而應以實際起役日期起算，始符法理之平。故原處分均引用被告所屬人
      事參謀次長室六十四年十一月六日（六四）道遐字第○五九六一號函而認政工
      幹校教導大隊任學兵之年資，不合列計士官兵年資支領退伍金；並依退除軍官
      曾服士官兵役年資計算審查作業規定第三條第二款認退除軍官在軍（士）官基
      礎教育班隊或入伍生總隊（團）以學生（兵）身分受訓之時間，均不列計服務
      年資等規定，即屬恣意排除原告申領退伍金之公法上財產請求權，作成相同內
      容之行政處分。姑不論前開行政釋示及行政規則已與中央法規標準法第五條第
      二款「法律保留原則」之規定相違，且以原告離開軍職近十年後之行政釋示及
      行政規則，限制原告公法上財產請求權之行使，亦與「法規不溯既往原則」相
      背。況依被告八十六年八月十二日（八六）易晨字第一七三一四號函，引用其
      （七四）基增字第號令修頒之退除軍官曾服士官兵役年資計算審查作業規定第
      三條第二款規定，原告於四十年一月二十二日即加入江浙反共救國軍屬幼年兵
      ，於四十四年六月七日入政工幹校教導大隊任學兵前，已從軍四年餘，並非尋
      常百姓考入軍校，且原告並非六十五年六月三日以後常備士官，及准尉考選入
      軍官學校接受軍官基礎教育者，乃以士官兵帶職受訓，仍支原待遇，並能提出
      原始文件者，本得列計士官兵之服役年資，並申領補發退伍金，被告刻意忽略
      對原告有利之函令不採，顯違行政自我拘束原則及平等原則。
    3.依前揭司法院釋字第四五五號解釋意旨，退伍金與公務員俸給及退休金同樣需
      依年資為計算依據，顯示當公務員於服務期間累計一定年資達法定給付標準時
      ，國家即有依法計算給予該等年資應有俸給及退休金乃至退伍金之義務，相對
      於國家之該等公法上給付義務，在職及退休公務員或軍人即有該等俸給、退休
      金或退伍金之公法上權利，故性質上應屬公務員或軍人之既得權，僅附有須於
      法定期日或退休、退伍後始得領取之期限限制，而分為一次或分期向國家領回
      在國家保管下之退休金或退伍金，足認原告之退伍金請求權與一般私法上之諸
      如買賣價金請求權之性質不同，並不適宜有消滅時效之規定；況被告辯稱已因
      五年消滅時效之規定排除原告之公法上財產請求權所據之陸海空軍軍官在臺期
      間退伍除役實施辦法第三十六條規定，僅為行政命令之位階，依中央法規標準
      法第五條第二款規定亦與法律保留原則不符。
    4.被告引用四十八年陸海空軍軍官服役條例第三條規定：常備軍官自任官之日起
      役，以佐其核定原告任軍官之服役年資為四年整並無違誤；惟該規定並未排除
      原告得併計士官兵服役年資申領退伍金之權利。
  (二)被告主張之理由：
    1.程序部分：按行政程序法第二條第二項規定「本法所稱行政機關，係代表國家
      、地方自治團體或其他行政主體表示意思，從事公共事務，具有單獨法定地位
      之組織。」；至被告所屬人事參謀次長室於國防部參謀本部組織條例九十一年
      三月一日施行後已屬被告之內部單位，是一切對外意思表示皆應以屬於行政機
      關性質之被告為之，今原處分係以被告所屬人事參謀次長室之名義發文，故被
      告遂於九十二年七月十六日，以被告名義另為選道字第○九二○○○六七八二
      號書函之處分，該函除重申否准之意旨外，並撤銷原處分。次按訴願法第七十
      七條第六款規定「訴願事件有左列各款情之一者，應為不受理之決定：六、行
      政處分已不存在者。」且其修正說明欄謂：「行政處分不存在，指原行政處分
      經撤銷之情形而言」。故原處分即經撤銷，訴願標的已不復存在，又原告並未
      撤回其訴願，訴願會依訴願法第七十七條第六款規定而為「訴願不受理」之決
      定，並無違誤。至原告對被告處分內容如有不服，應對作成在後之選道字第○
      九二○○○六七八二號書函提起訴願，方為適法。
    2.實體部分：依法務部九十年三月二十二日（九○）法令字第八六七一號令，並
      參照司法院釋字第四七四號解釋意旨，行政程序法施行前已發生公法上請求權
      之消滅時效期間，不適用行政程序法第一百三十一條第一項規定，惟應依行政
      程序法施行前有關法規之規定，無相關法規規定者，得類推適用民法消滅時效
      之規定，如：一般請求權時效為十五年。此項類推適用，旨在填補立法上之脫
      漏（或早期行政法制未完備之際以命令位階之法規範規定消滅時效期間之疏誤
      ），以使其符合法律安定性之要求。本件原告於五十五年十二月間經核定其服
      役年資為「四年」，迄今已逾三十餘年，原告於九十二年三月十七日申請被告
      補發士兵年資退伍金，早以罹於民法第一百二十五條所規定之請求權消滅時效
      期間，故其請求，並無理由。退步言之，即認本件無消滅時效抗辯之適用，原
      告主張其自四十年一月二十二日起至五十一年十二月十一日止，任江浙反共救
      國軍（幼年兵）、政工幹校教導大隊學兵之年資應予計列，並補發退伍金乙節
      ，依被告所屬人事參謀次長室六十四年十一月六日（六四）道遐字第五九六一
      號函規定：「政工幹校教導大隊任學兵之年資，不合計列士官兵年資支領退伍
      金。」並參照國防部八十一年八月十九日令頒「退除軍官曾服士官兵役年資計
      算審查作業規定」三、年資計算審查規定（二）：「退除軍官在軍（士）官基
      礎教育班隊或入伍生總隊（團）以學（生）兵受訓之時間，均不計列服役年資
      。」，故原告主張上開學兵年資應計列服役年資領取退除給與，仍無理由，應
      予駁回。
　　理  由
壹、程序部分：
  (一)原告起訴時，被告之代表人為李傑，嗣於訴訟中變更為乙○○，茲據新任代表人
    具狀聲明承受訴訟，核無不合，應予准許。
  (二)按「原行政處分機關之認定，以實施行政處分時之名義為準。但上級機關本於法
    定職權所為之行政處分，交由下級機關執行者，以該上級機關為原行政處分機關
    」，為訴願法第十三條所明定。又「訴願之管轄如左：．．．六、不服中央各部
    、會、行、處、局、署所屬機關之行政處分者，向各部、會、行、處、局、署提
    起訴願。」，訴願法第四條第六款定有明文。查本件為署名國防部人事參謀次長
    室以原處分否准原告所請，惟因人事參謀次長室依九十一年三月一日修正施行前
    之國防部參謀本部組織條例第三條第一項第四款規定及修正施行後之國防部參謀
    本部組織條例第三條第一項第二款規定，係隸屬國防部參謀本部，即人事參謀次
    長室為國防部參謀本部之內部單位，故其所為之意思表示，視同國防部參謀本部
    之行政處分。是原告不服原處分，即應以國防部參謀本部為原處分機關，向國防
    部提起訴願。本件既係由國防部作成訴願決定，依首揭說明，訴願管轄並無錯誤
    。於訴願程序中，被告以九十二年七月二十三日選道字第○九二○○○六七八二
    號函撤銷原處分並仍否准原告所請，原告若對該行政處分不服，亦應以國防部參
    謀本部為原處分機關，向國防部提起訴願。本件既已由國防部對原處分作成訴願
    決定，雖為不受理之決定，原告提起本件課予義務訴訟，因已經訴願程序，起訴
    要件並無欠缺，先予敘明。
貳、實體部分：
一、原告主張：原告於四十年一月二十二日入江浙反共救國軍屬幼年兵，四十四年六
    月七日入政工幹校教導大隊任學兵，五十一年十二月十一日畢業任少尉至五十五
    年十二月十日退伍，退伍時僅核定原告支領四年退伍金，被告應補發士兵年資退
    伍金，爰依行政訴訟法第五條第二項及原告退伍時之陸海空軍軍官士官服役條例
    施行細則第二十二條第四款規定，求為判決訴願決定及原處分均撤銷，並命被告
    應作成給付原告自四十年一月二十二日起至五十五年十二月十日止計十五年十個
    月又十八日退伍金之處分云云。被告則以：原告於五十五年十二月間經核定其服
    役年資為四年，迄今已逾三十餘年，原告於九十二年三月十七日申請被告補發士
    兵年資退伍金，早以罹於民法第一百二十五條所規定之請求權消滅時效期間等語
    置辯。
二、按行政程序法第一百三十一條第一項、第二項規定「公法上之請求權，除法律有
    特別規定外，因五年間不行使而消滅。公法上請求權，因時效完成而當然消滅。
    」準此，自行政程序法施行後，公法上請求權罹於時效者，請求權本身消滅，非
    僅抗辯事由，法院並得依職權援引之。經查，本件原告於四十年一月二十二日入
    江浙反共救國軍屬幼年兵，四十四年六月七日入政工幹校教導大隊任學兵，五十
    一年十二月十一日畢業任少尉至五十五年十二月十日退伍，計服軍官役四年，並
    核定支領退伍金在案，有軍官退除役登記卡影本附原處分卷可稽，原告當時並未
    表示不服，此為原告所不爭。原告本件據以請求被告作成給付退伍金處分之請求
    權，如以現行行政程序法論，自原告五十五年十二月十日退伍時起算，早已於六
    十年十二月十日因時效消滅；又如認其時行政程序法尚未施行（按：行政程序法
    於九十年一月一日施行），不應適用行政程序法時效規定，而應類推適用民法第
    一百二十五條十五年消滅時效，其請求權亦已於七十年十二月十日因時效消滅。
    本件被告已為時效抗辯，是本件原告之請求已罹消滅時效，自無理由。
三、綜上所述，原處分否准原告所請，並無違誤，訴願決定駁回原告之訴願，理由雖
    有不同，但結論並無二致，均應予維持。原告猶執前詞訴請撤銷，請求命被告做
    成如聲明所示之處分，為無理由，應予駁回。
據上論結，本件原告之訴為無理由，爰依行政訴訟法第九十八條第三項前段，判決如
主文。
中　　　華　　　民　　　國　　九十三　　年　　　八　　　月　　二十六　　日
                 臺 北 高 等 行 政 法 院   第 四 庭
                                    審 判 長 法  官　王立杰
                                             法  官　王碧芳
                                             法  官　胡方新
右為正本係照原本作成。
如不服本判決，應於送達後二十日內，向本院提出上訴狀並表明上訴理由，如於本判
決宣示後送達前提起上訴者，應於判決送達後二十日內補提上訴理由書（須按他造人
數附繕本）。
中　　　華　　　民　　　國　　九十三　　年　　　八　　　月　　二十六　　日
                                         　  書記官  陳幸潔
